【裁判字號】    90,台上,3875
【裁判日期】    900622
【裁判案由】    妨害性自主
【裁判全文】
最高法院刑事判決                                九十年度台上字第三八七五號
    上   訴   人  臺灣高等法院檢察署檢察官
    上訴人即被告  甲○○
    選 任辯護 人  張玉希律師
右上訴人等因被告妨害性自主案件，不服台灣高等法院中華民國八十八年三月十一日
第二審更審判決（八十六年度上更(一)字第四九○號，起訴案號：台灣宜蘭地方法院檢
察署八十四年度偵字第七二五號），提起上訴，本院判決如左：
    主  文
原判決撤銷，發回台灣高等法院。
    理  由
本件原判決認定上訴人即被告甲○○係民國二年十月十日生，行為時為滿八十歲之人
，平日從事鼓樂行業，為打鼓師傅。因見住居於未滿十四歲中度智障少女何○○（下稱何女，真實姓名詳卷
日生）年幼且智弱可欺，遂基於猥褻、姦淫之概括犯意，自八十三年八月間某日起，
先後多次於路上遇見何女時，將其誘至宜蘭縣三星鄉○○村○○路七一之十二號旁之
頂街土地公廟後方田寮小屋內或屋外或附近某新建空屋內，先脫光何女衣服，撫摸其
身體及陰部，而為猥褻之行為，以滿足其色慾，或進而為姦淫之行為，並有得逞。嗣
於八十四年二月十一日上午八時許，被告復帶何女至上開田寮小屋內，再度猥褻何女
時，何女之母李玉霞經人通知趕至該屋外敲門，被告於遲延三、四分鐘後開門將立於
門外之李玉霞推倒在地後逃逸等情，因將第一審判決撤銷，改判論處被告連續姦淫未
滿十四歲之女子罪刑（處有期徒刑四年），固非無見。
惟查：（一）刑事訴訟法第九十五條第一款（修正前第九十五條）規定「訊問被告應
先告知犯罪嫌疑及所犯所有罪名。罪名經告知後，認為應變更者，應再告知」，乃被
告在刑事訴訟程序上應受告知之權利，為憲法第八條第一項正當法律程序保障內容之
一，旨在使被告能充分行使防禦權，以維審判程序之公平。而其所謂「犯罪嫌疑及所
犯所有罪名」，除起訴書所記載之犯罪事實及所犯法條外，自包含依刑事訴訟法第二
百六十七條規定起訴效力所擴張之犯罪事實及罪名，暨依同法第三百條規定變更起訴
法條後之新罪名。法院就此等新增之罪名、事實或變更之罪名，均應於其認為有新增
或變更之時，隨時、但至遲於審判期日前踐行告知之程序，使被告知悉而充分行使其
防禦權，始能避免突襲性裁判，而確保其權益。如法院於審判期日，就起訴效力所及
之擴張犯罪事實或變更起訴法條之同一性事實，未依刑事訴訟法第九十六條、第一百
七十三條、第二百八十九條等規定踐行調查辯論程序，即命辯論終結，逕行就起訴效
力所及之擴張犯罪事實及罪名或變更起訴書所引之法條而為判決，就此等擴張之事實
及新罪名而言，實已剝奪被告依同法第九十六條、第一百七十三條、第二百八十九條
等規定所應享有而同屬憲法上訴訟基本權保障範圍內之辯明罪嫌及辯論（護）等程序
權，尤屬直接違背憲法第八條第一項所稱「非由法院依法定程序不得審問處罰」之規
定，剝奪其正當法律程序之保障，而於判決顯然有影響，自應認該判決為違背法令。
依起訴書犯罪事實之記載，檢察官係起訴被告自八十三年八月間起，連續在宜蘭縣三
星鄉○○村○○路七一之十二號旁之頂街土地公廟後方田寮附近或某新建空屋內，猥
褻未滿十四歲之何女，其認被告涉犯之法條則係修正前刑法第二百二十四條第二項之
準強制猥褻罪，嗣第一審及上訴審，亦認被告所為係犯修正前刑法第二百二十四條第
二項之準強制猥褻罪，而論處被告連續對於未滿十四歲之女子為猥褻行為罪刑或維持
第一審判決，駁回被告在第二審之上訴。原判決認被告除猥褻何女外，尚有起訴效力
所及之姦淫何女之犯行，而就起訴效力所及之姦淫事實，併予審理，惟於審判期日，
就該起訴效力所及之擴張犯罪事實，不但未依刑事訴訟法第九十六條、第一百七十三
條、第二百八十九條等規定踐行調查辯論程序，復未告知被告該部分事實所犯之罪名
，即命辯論終結，逕就該起訴效力所及之擴張犯罪事實及罪名為判決，依上揭說明，
自屬違背法令。（二）刑法上之猥褻罪，係指姦淫以外，足以興奮或滿足性慾之一切
色情行為而言，若行為人對於未滿十四歲之女子，意在姦淫且已著手實行，縱未達姦
淫之目的，仍應論以準強姦未遂罪，不得論以猥褻未滿十四歲之女子罪。原判決事實
認定：「甲○○因見未滿十四歲中度智障少女何女，年幼且智弱如幼兒般可欺，遂基
於猥褻、姦淫之概括犯意，自八十三年八月間某日起，先後多次於路上遇見何女時，
將其誘至宜蘭縣三星鄉○○村○○路七一之十二號旁之頂街土地公廟後方田寮小屋內
或屋外或附近某新建空屋內，先脫光何女衣服，撫摸其身體及陰部，而為猥褻之行為
，以滿足其色慾，或進而為姦淫之行為，並有得逞」，如若無誤，顯意指被告除基於
姦淫之概括犯意，連續姦淫未滿十四歲之何女得逞外，另有基於猥褻之概括犯意，連
續猥褻何女之行為，則被告姦淫及猥褻何女之行為，既係基於姦淫或猥褻之犯意，分
別起意所為，自應分論併罰。至於其姦淫前猥褻何女之行為，乃姦淫行為之著手實施
，既不得更論以猥褻罪名，與其基於猥褻犯意所為之猥褻行為，自無連續犯關係。原
判決竟認被告基於概括猥褻犯意所為之連續猥褻何女行為，係其基於概括姦淫犯意之
連續姦淫何女犯行之階段行為，而論處被告連續姦淫未滿十四歲之女子一罪，顯非適
法。（三）犯罪事實應憑有證據能力之證據認定之，證人以聞自原始證人在審判外之
陳述作為內容之陳述，純屬傳聞之詞，其既未親自聞見或經歷其所陳述之事實，法院
縱令於審判期日對其訊問，或由被告對其詰問，亦無從擔保其陳述內容之真實性；又
因原始證人非親自到庭作證，法院無從命其具結而為誠實之陳述，亦無從由被告直接
對之進行詰問，以確認該傳聞陳述之真偽，殊有違事實審法院證據調查應採直接審理
主義及刑事訴訟法第一百六十六條之立法原意。故應認證人之傳聞證言不具證據能力
，不得以之作為認定犯罪事實之依據。原判決採納證人張明通證稱：「事後聽當地許
多人講，有見過被告多次拉被害人何女為猥褻行為及至學校找過何女，但無人願意出
來作證」、「遇見許多鄰居和前鄰長，私下都在談論，且也見過被告拉何女，但有無
非禮，他們都怕得罪對方，因此不願出來做證，因為傳聞很多，鄰長曾到警局來辦事
，我有請問他，他說也見到被告與何女二人在土地公廟前涼亭坐」（見偵查卷第十六
頁背面、原審卷第二八頁、第五六頁、第五七頁），說明證人李廖秀梅、袁汝強、王
曾秀娥之證言與此相符，皆堪作為不利於被告之認定。然依張明通所證述，祇是聽聞
他人談及被告拉何女施以猥褻及至學校找何女之事，其對上開事實並未親身在場見聞
，則究係何人親身見聞被告猥褻何女及至學校找何女﹖張明通前開證述，是否確與該
親身見聞者告知之內容相符？自有傳訊親身在場見聞該事實之證人加以調查之必要，
原判決就此未加調查，即遽採納張明通以聞自原始證人於審判外之陳述作為內容之證
言，自有採證違誤及調查未盡之違法。（四）當事人於審理事實之法院，本可隨時請
求調查有利之證據，自不得以當事人聲請調查之時間，資為採納抑或摒棄之依據。又
被告之親友、同事所為被告有利之證言，其證明力如何，固屬事實審法院自由判斷之
職權，惟其判斷仍須受論理法則之支配。原判決以：「設證人羅旺樹、邱朝枝、朱水
蓮等人確於案發當日始終與被告寸步不離，何以被告未於警訊或檢察官訊問時立即提
出其有始終相隨之證人？反於原審（指第一審）八十四年十月二十日始提出調查上揭
證人？其與案發時間相距已久，實難保各該證人之證言未受污染，況各該證人與被告
均同為陣頭樂隊之同事，彼此間有同事情誼」，說明證人羅旺樹、邱朝枝、朱水蓮之
證言，不足採信，其自由判斷之職權運用，顯不合論理法則。以上，或係上訴意旨所
指摘，或為本院得依職權調查之事項，應認原判決仍有撤銷發回更審之原因。又被告
行為後，刑法第二百二十一條第二項及第二百二十四條第二項，已於八十八年四月二
十一日修正，改列為同法第二百二十七條第一、二項，並增列九十一條之一，犯刑法
第二百二十一條至第二百二十七條、第二百二十八條、第二百二十九條、第二百三十
條、第二百三十四條之罪者，於裁判前應經鑑定有無施以治療之必要，有施以治療之
必要者，得令入相當處所施以治療之規定，案經發回，應注意比較適用，附此指明。
據上論結，應依刑事訴訟法第三百九十七條、第四百零一條，判決如主文。
中      華      民      國     九十     年      六      月    二十二    日
                              最高法院刑事第一庭
                                  審判長法官  施  文  仁
                                        法官  張  淳  淙
                                        法官  林  永  茂
                                        法官  蕭  仰  歸
                                        法官  洪  佳  濱
      右正本證明與原本無異
                                              書  記  官
中      華      民      國     九十     年      六      月    二十九    日


司法院資訊處製作；財團法人民間司法改革基金會備份。
